【裁判字號】    91,訴,3222
【裁判日期】    921016
【裁判案由】    水土保持法
【裁判全文】
臺北高等行政法院判決                            九十一年度訴字第三二二二號
                              .
    原      告  甲○○
    被      告  宜蘭縣政府
    代  表  人  乙○○縣長）.
    訴訟代理人  丙○○
右當事人間因水土保持法事件，原告不服行政院農業委員會中華民國九十一年六月十
二日農訴字第０九一０一一八六四八號訴願決定，提起行政訴訟。本院判決如左：
    主  文
原告之訴駁回。
訴訟費用由原告負擔。
    事  實
一、事實概要：緣原告申請於宜蘭縣三星鄉○○段破布烏小段第四五七地號開挖整地
    ，經被告於九十年十月三十日以九十府農保字第一二四０四九號函核准在案，被
    告於九十年十一月二十六日派員至現場勘查，發現原告改變原有地形，以其違反
    水土保持法第二十三條第一項之規定，裁處原告新臺幣（下同）六萬元罰鍰，並
    令限期改正。原告不服，提起訴願，遭決定駁回，遂向本院提起行政訴訟。
二、兩造聲明：
  (一)原告聲明：撤銷原處分及訴願決定。
  (二)被告聲明：1.原告之訴駁回。2.訴訟費用由原告負擔。
三、兩造之爭點：原告是否未依被告核准內容施作，而擅自改變原有地形﹖
甲、原告主張：
  (一)原告就座落宜蘭縣三星鄉○○段布烏小段四五七地號山坡地申請開挖整地，作為
    重新種植之用，均依水土保持法規定辦理，被告所屬農業局於九十年十一月二日
    至現場會勘亦認定系爭土地原係種植茶樹之用，且管理良好並無破壞水土保持之
    情形，故由此可知原告對於山坡地水土保持向來重視，且申請程序均依法律規定
    辦理。
  (二)原告所申請開挖整地之範圍，其面積不超過０．一五公頃，且已依照水土保持計
    畫施工，並接受蓄水池申請補助。又平臺設施係建蓄水池及整地植所必需翻耕施
    工過程上之一個階段，亦即非經此一翻耕施工階段，則整地計畫無法進行，且平
    臺設施所在土地之坡度地勢平坦，並無妨礙影響水土保持。
  (三)原告依計畫提出申請，所申請開挖之系爭土地原係種植茶園，欲整地重新種植，
    均已依照九十年十月三十日九十府農保字第一二四０四九號函核准內容施作、翻
    耕整地，並均按原地勢剷除地坡物翻耕，並無改變地形之情形，而未開挖坡度超
    過百分之四十的坡地，且均依規定保持原狀，土地整地面積合計亦未超過０．五
    公頃。至於九十一年十一月二十六日現場查勘紀錄所載謂現場有一平臺長約三十
    公尺，寬約十五公尺及一斜坡長約三十公尺，寬二十公尺此即係前開興建蓄水池
    之用以整地翻耕過程之一階段性及必須所為之臨時性措置和施作，將於翻耕整地
    完工前恢復原狀並完成植生綠化等各項設施。故會勘紀錄所載並非翻耕施作之結
    果或實際情形。是以此臨時性措置及施作情形，作為開具處分書之依據，顯不合
    行政處分之目的性，亦非水土保持法所期待規範之立法目的。
  (四)綜上，本件原處分及訴願決定均有違誤，請判決如訴之聲明所示。
乙、被告主張：
  (一)按「第八條第一項第三款至第四款之開發、經營或使用行為，以及於山坡地及森
    林區內從事農林魚牧地之開發利用所需之修築農路、開挖、整地或整坡作業，其
    水土保持義務人應先擬具水土保持計畫，送請主管機關核定．．．」、「未依第
    十二條至第十四條規定之一所核定之水土保持計畫實施水土保持之處理與維護者
    ，除依第三十三條規定按次分別處罰外‧‧‧」、「違反第十二至十四條規定之
    一，未先擬具水土保持計畫或未依核定計畫實施水土保持之處理與維護者．．．
    處新臺幣六萬至三十萬元以下之罰鍰。」分別為水土保持法第十二條第一項、第
    二十三條第一項、第三十三條第一項第二款所明定。查原告未依被告九十年十月
    三十日九十府農保字第一二四○四九號函核准內容施作，擅自改變系爭山坡地之
    原有地形，前經被告於九十年十一月廿六日派員至現場實地勘查屬實，並有會勘
    紀錄及現場採証照片可稽，其違法事實足堪認定。被告以其違反前揭規定，處以
    最低罰鍰新臺幣六萬元整，並無違誤。
  (二)查原告於九十年十月間向被告申請農地水土保持開挖整地，當時曾表示：「因茶
    樹樹齡已久，且大部分茶樹已枯死，今欲翻耕重新種植茶樹。」，而被告於會勘
    時曾明確告知原告，需按原地勢剷除地被物翻耕，不得改變地形；又於九十年十
    月三十日九十府農保字第一二四○四九號核准函中亦再次敘明；系爭地號雖經被
    告核准實施農地水土保持開挖整地在案，惟原告未依核准內容施作，擅自開挖長
    約三十公尺，寬約十五公尺之平臺，改變原有地形，此有現場照片可稽，其違規
    事實明確，另九十年十一月二日現場會勘紀錄，係原告於查緝前申請施設蓄水池
    案之會勘紀錄，當時尚未進行開挖，原告所訴明顯與事實不符。
    理  由
一、按水土保持法第八條第一項規定：「下列地區之治理或經營、使用行為應經調查
    規劃，依水土保持技術規範實施水土保持之處理與維護．．．二、農、林、漁、
    牧地之開發利用。三、探礦、採礦、鑿井、採取土石或設置有關附屬設施．．．
    五、於山坡地或森林區內開發建築用地或設置公園、墳墓、遊憩用地、運動場地
    或軍事訓練場、堆積土石、處理廢棄物或其他開挖整地。」；第十二條第一項規
    定：「第八條第一項第三款至第四款之開發、經營或使用行為，以及於山坡地及
    森林區內從事農、林、漁、牧地之開發利用所需之修築農路、開挖、整地或整坡
    作業，其水土保持義務人應先擬具水土保持計畫，送請主管機關核定．．．」﹔
    第二十三條第一項規定：「未依第十二條至第十四條規定之一所核定之水土保持
    計畫實施水土保持之處理與維護者，除依第三十三條規定按次分別處罰外，由主
    管機關會同目的事業主管機關通知水土保持義務人限期改正；屆期不改正或實施
    仍不合水土保持技術規範者，應令其停工、強制拆除或撤銷其許可，已完工部分
    並得停止使用。」﹔第三十三條規定：「有下列情形之一者，處新臺幣六萬元以
    上三十萬元以下罰鍰．．．二、違反第十二條至第十四條規定之一，未先擬具水
    土保持計畫或未依核定計畫實施水土保持之處理與維護者，或違反第二十三條規
    定，未在規定期限內改正或實施仍不合水土保持技術規範者。前項各款情形之一
    ，經繼續限期改正而不改正者或實施仍未合水土保持技術規範者，按次分別處罰
    ，至改正為止．．．」。
二、查原告於九十年十月間申請在宜蘭縣三星鄉○○段破布烏小段第四五七地號土地
    上開挖整地，被告於同月二十三日前往會勘，並於同月三十日以九十府農保字第
    一二四○四九號函核准施作，該函中敘明原告需按原地勢剷除地被物翻耕，不得
    改變地形等情，有原告出具之簡易水土保持申報書、宜蘭縣政府農業局山坡地開
    挖整地會勘紀錄及核准函影本各乙紙附卷可稽。嗣被告於九十年十一月二十六日
    派員至現場勘查，發現現場有一平臺，長約三十公尺，寬約十五公尺，又有一斜
    坡，長約三十公尺，寬約二十公尺。又據照片顯示，除蓄水池施作處（佔地面積
    約十三平方公尺）以外，尚有一大片之山坡地經過開挖，現場黃土裸露，超過原
    核准面積有０．０四五公頃一事，為原告所不爭執，並有會勘紀錄及照片在卷為
    憑，惟原告主張此係為興建蓄水池之用，乃整地翻耕過程之一階段性及必須所為
    之臨時性措置和施作，將於翻耕整地完工前恢復原狀並完成植生綠化等各項設施
    ，會勘紀錄所載並非翻耕施作之結果云云。然按原告既未依被告核准內容施作，
    竟就未經核准施作之土地擅自改變原有地形，即該當水土保持法第三十三條第二
    款之處罰要件，不因原告事後恢復原狀並完成植生綠化而免責，原告上開主張不
    足採信。
三、綜上所述，本件原告未依原核准之內容施作，擅自改變原有地形，業已違反水土
    保持法第二十三條第一項之規定，被告依首揭規定裁處原告六萬元罰鍰，並令限
    期改正，自無不合。訴願決定遞予維持，亦無違誤，均應予維持。原告訴請撤銷
    為無理由，應予駁回。
據上論結，本件原告之訴為無理由，依行政訴訟法第九十八條第三項前段，判決如主
文。
中      華      民      國    九十二    年      十      月     十六     日
                             臺 北 高 等 行 政 法 院   第 四 庭
                                            審 判 長 法  官  鄭忠仁
                                                     法  官  楊莉莉
                                                     法  官  林育如
右為正本係照原本作成。
如不服本判決，應於送達後二十日內，向本院提出上訴狀並表明上訴理由，如於本判
決宣示後送達前提起上訴者，應於判決送達後二十日內補提上訴理由書（須按他造人
數附繕本）。
中      華      民      國    九十二    年      十      月     十六     日
                                                     書記官  江金星


司法院資訊處製作；財團法人民間司法改革基金會備份。
